【裁判字號】    94,重上,58
【裁判日期】    950502
【裁判案由】    違約賠償金
【裁判全文】
臺灣高等法院花蓮分院民事判決          94年度重上字第58號
上  訴  人  甲○○
訴訟代理人  陳淑芬律師
被  上訴人  乙○○
上列當事人間請求違約賠償金事件，上訴人對於中華民國94年 9
月14日臺灣臺東地方法院91年度重訴字第35號第一審判決，提起
上訴，本院於95年 4月18日言詞辯論終結，判決如下：
    主  文
原判決廢棄。
被上訴人在第一審之訴及假執行之聲請均駁回。
第一、二審訴訟費用由被上訴人負擔。
    事  實
一、本件被上訴人在原審起訴主張：伊於民國（下同）90年9月1
    日與上訴人甲○○簽訂租地合約書（以下簡稱系爭合約書）
    ，約定自91年1月1日起至 101年1月1日止，租期10年，承租
    上訴人所有坐落臺東縣綠島鄉○○段90、91、92、96、97之
    1地號5筆土地（以下簡稱系爭土地），以建築房屋供作飯店
    使用（以下簡稱系爭建物），上訴人同意以伊名義興建地上
    4 層之鋼骨造房屋，系爭合約書附註約定有關建築事項上訴
    人應無條件出示任何有關證件予伊，俾便伊辦理建造執照，
    且系爭合約書第10條並約定如上訴人於租賃期間第 1年毀約
    ，應賠償伊新臺幣（下同） 900萬元。伊訂約後即依約繳付
    地租，與廠商訂購建材，簽訂工程契約書，著手興建系爭建
    物，並委請建築師向台東縣政府申請核發建造執照，因遭台
    東縣政府於91年3月6日以「缺地上權人同意書」為由駁回申
    請，伊乃委請律師函催上訴人依約應提出相關證件。殊料上
    訴人反悔，除向綠島鄉公所檢舉系爭建物為違建，致使伊遭
    受勒令停工外，又因上訴人將系爭土地合併為台東縣綠島鄉
    ○○段90地號一筆，故於91年 4月間重新送件申請建造執照
    時，須檢附合併後台東縣綠島鄉○○段90地號土地所有權人
    即上訴人之土地使用權同意書，惟屢經催告，上訴人不願就
    合併地號後之土地簽署土地使用權同意書，反誣稱伊應以其
    名義興建房屋。上訴人所為顯已違反系爭合約書附註約定提
    出相關證件之義務，致伊無法申請合法建造執照，興建合法
    建物，並需賠償解除與訴外人簽訂工程契約書之違約金，合
    計受有00000000元之財產上損害。因上訴人於租賃期間 1年
    內即違反系爭合約書附註無條件出示有關證件之約定，爰依
    系爭合約書第10條約定請求給付違約金，並聲明：(一)上訴人
    應給付 900萬元，及自起訴狀繕本送達之翌日起至清償日止
    按年利率百分之 5計算之利息。(二)願供擔保請准宣告假執行
    。而在本院聲明：上訴駁回。
二、上訴人則以：
（一）被上訴人惟恐長達10年之租約期間內，若逢地價上漲，上
      訴人若將系爭土地出售予他人而要求終止租約，將致被上
      訴人無法再行利用系爭租約土地，蒙受出資建屋之損失，
      因而要求在租期中若因出售系爭土地，而須拆除或遷讓其
      所建築之房屋時，即須按建成後房屋逐年折舊遞減100 萬
      元之比例予以賠償，此乃系爭合約書第10條約定之由來。
      且該條既明定：「依折舊率計算」，顯見該條所定之違約
      賠償金額，應以被上訴人建有「建造及內部裝潢金額1000
      萬元」之房屋為前提，始有折舊率可言，被上訴人既未在
      系爭土地上建築價值1000萬元之合法建物，自無依系爭合
      約書第10條請求賠償之餘地。
（二）系爭合約書雖未明訂被上訴人興建系爭建物應以上訴人名
      義為起造人，惟雙方有以口頭為此約定。況依據系爭合約
      書第11條第 2項約定：「申請地界費用即房屋稅、地價稅
      都由甲方（即上訴人）支付」。及第 8條約定：「建物部
      分歸屬所有：甲○○（即上訴人）」，均可推知系爭建物
      之所有權應屬上訴人所有，自應以上訴人名義聲請建造執
      照。又系爭合約書附註約定「甲方無條件出示任何有關之
      證件給乙方使用申請」，係指以上訴人為建造執照之原始
      起造人所需出示之證件。至於被上訴人所提90年12月14日
      土地使用權同意書，其中土地所有權人姓名、住址、身份
      證字號固為上訴人筆跡，惟係被上訴人釘在房屋建築藍圖
      之眾多文件中，遮掩上端「土地使用權同意書」等文字，
      向上訴人騙稱係以伊名義建屋之必要文件，使伊誤信為真
      因而簽章。再縱認上訴人有提出土地使用權同意書之義務
      ，被上訴人既已持有 2份上訴人簽章之土地使用權同意書
      ，上訴人已盡提供證件之義務。且被上訴人擅自變更兩造
      合意內容，將系爭建物由4層樓改為1層樓，再以增建方式
      達到違法加蓋樓層目的，上訴人自得拒絕重新簽立土地使
      用權同意書。
（三）上訴人於91年1月1日租期開始前之90年11月 5日已向系爭
      土地之地上權人即訴外人臺東區中小企業銀行股份有限公
      司取得地上權拋棄證明書，並於翌日即同年月 6日向台東
      縣台東地政事務所辦理塗銷地上權登記。又為配合建屋，
      須辦理土地鑑界，早於90年11月間申請將系爭土地合併，
      並於同年11月 7日完成合併為台東縣綠島鄉○○段90地號
      單獨 1筆。而辦理上開塗銷地上權、合併地號後，迅即申
      請系爭土地鑑界，亦經地政機關通知定於90年12月18日至
      20日辦理，均足見上訴人確有積極配合被上訴人建屋之事
      實。被上訴人於91年2月8日向台東縣政府申請建造執照，
      台東縣政府工務局於91年3月6日駁回之簡便行文表中，上
      載建築地點竟仍為合併前之地號，及無建築師簽證之缺失
      ，甚為可疑，或甚有嫁禍諉責予上訴人之嫌。
（四）被上訴人未依約興建房屋，並拒絕給付租金，上訴人已於
      92年 5月16日發存證信函催告並終止本件系爭合約。又被
      上訴人臨訟固提出其與訴外人賈竹芳、楊正東、楊良燦等
      人間之工程契約書，及其片面自行製作之明細表，主張其
      受有損害，惟該等文件均屬私文書，上訴人否認其形式及
      實質之真正。且前開訴外人為被上訴人合夥人楊良裕之妻
      及兄弟，被上訴人又已有在綠島另地建成財神爺大飯店，
      足徵其提出之該等工程契約書之內容為臨訟杜撰，被上訴
      人主張受有損害，尚未舉証以實其說，自無可採等語，資
      為抗辯。
    並在原審聲明：(一)被上訴人之訴及假執行之聲請均駁回。(二)
    如受不利判決，願供擔保請准宣告免為假執行。原審為上訴
    人敗訴之判決，上訴人提起上訴並在本院聲明：(一)原判決廢
    棄。(二)被上訴人在第一審之訴及假執行之聲請均駁回。(三)如
    受不利判決，願供擔保請准宣告免為假執行。
三、下列事實為兩造所不爭執（見原審卷第 2宗第200頁至第201
    頁），自堪信為真實，本院採為判決之基礎：
（一）兩造於90年9月1日簽立系爭合約書，由被上訴人承租上訴
      人所有坐落臺東縣綠島鄉○○○段90、91、92、96、97之
      1地號土地，供建築房屋之用，租期自91年1月1日起至101
      年1月1日止，每月租金26000元。
（二）上訴人於90年11月7日將系爭土地辦理合併登記為1筆，即
      台東縣綠島鄉○○○段90地號土地。並於90年11月 5日取
      得台東區中小企業銀行就系爭土地上之地上權拋棄證明書
      ，並於同年月7日辦妥塗銷地上權登記。
（三）上訴人曾在系爭土地之地上 4層鋼骨造建築物之土地使用
      權同意書上簽章，該同意書記載日期為90年12月14日。
（四）被上訴人委託建築師蘇富榮於91年2月8日向台東縣政府申
      請建造執照，經台東縣政府於91年3月6日以欠缺地上權人
      同意書及副本上建築師需簽名為由退件改正。
（五）被上訴人於訂約後開始動工興建建物，嗣因遭查報為違建
      ，經綠島鄉公所於91年3月18日勒令停工。
（六）上訴人於92年 5月16日發存證信函終止系爭合約，被上訴
      人則支付租金至91年8月份止。
四、得心證之理由：
（一）本件被上訴人係依兩造於90年9月1日所簽立之系爭合約書
      中第10條之約定請求違約金，經本院依民事訴訟法第 199
      條之1第1項曉諭其補充，上訴人明確表示要本院僅就其所
      主張之上開法律關係審理，不願再主張其他法律關係（詳
      本院卷第141頁 ）。故本件審理範圍僅限於被上訴人得否
      依系爭合約書中第10條之約定請求違約金，合先敘明。
（二）查系爭合約書中第10條之文字內容為：「建造及內部裝潢
      約金額壹仟萬元整。如甲○○在租賃期間內毀約願負賠償
      責任，賠償金額依折舊率計算，計算方式如下：違約期若
      於乙年之內時賠償金額為玖佰萬元整，若於兩年之內賠償
      金額為捌佰萬元整，若於參年之內賠償金額為柒佰萬元整
      ，若於肆年之內賠償金額為陸佰萬元整，若於伍年至拾年
      之內賠償金額為伍佰萬元整」，有兩造不爭執之租地合約
      書影本在卷可憑（ 見原審卷第1宗第7、8頁）。並經兩造
      自認該賠償金額之約定係屬違約金之性質，惟被上訴人主
      張此違約金之約定係以租賃期間來界定，而上訴人則抗辯
      此違約金之約定在建物完成後才有適用之餘地（見原審卷
      第2宗第129頁至第130頁）。
（三）觀之系爭合約書中第10條之文字首先列出「建造及內部裝
      潢約金額壹仟萬元整」，繼說明「賠償金額依折舊率計算
      」。且證人即被上訴人委請設計系爭建物之賈竹芳在原審
      證稱：「（問：該條文之內容是何人的意見？）不記得，
      當時兩造對每一條都有很多意見。合約的內容是兩造商議
      的結果」（ 見原審卷第2宗第69頁），及證人即上訴人之
      妹劉鎮華亦在原審證稱：「（問：合約書的內容誰寫的？
      ）原告親筆寫的，但內容是兩造商議的結果」（見原審卷
      第2宗第66、67頁 ），足見兩造在訂約時對系爭合約條文
      內容應係字字斟酌，故所書寫之文字必有一定之意義，應
      堪認定。是系爭合約書中第10條所書之「建造及內部裝潢
      約金額壹仟萬元整」，及「賠償金額依折舊率計算」，自
      有其用意。再考證人劉鎮華在原審又證稱：「【問：（提
      示租地合約書）有無看過？】有，兩造簽約時，我有在場
      」、「【問：（提示系爭合約書第10條）當時為何如此協
      議？】原告怕房子蓋好後，被告把土地賣掉，會損失很大
      ，所以決定用折舊率來計算損失，我提議把每年賠償的金
      額固定，以避免爭議，所以才這樣定」、「（問：你的意
      思是說本條是規定房子蓋好後的損害賠償？）是」、「（
      房子蓋好前，損害賠償如何計算？）當時沒有提到這件事
      」、「（問：第10條內容為何沒有寫房子蓋好之後等字樣
      ？）我認為在條文中載明折舊率等字就可以表示是房子蓋
      好後的損害賠償」、「（問：為何第10條約定是在租賃期
      間的損害賠償？）我覺得以折舊率來表彰我的意思就夠了
      」等語（見原審卷第2宗第66、67頁 ），均核與系爭合約
      書中第10條之文字書有「建造及內部裝潢約金額壹仟萬元
      整」、「賠償金額依折舊率計算」之情相符。是堪認系爭
      合約書中第10條違約金之約定，係附有「系爭建物建築完
      成」之停止條件。上訴人則抗辯此違約金之約定，在建物
      完成後才能適用，足認屬實。而被上訴人主張該違約金之
      約定，在「租賃期間」均有適用云云，尚難為採。
（四）被上訴人所舉之證人即系爭合約見證人楊良裕在原審雖證
      稱：「（問：租地合約書第10條是否要以房子建築裝潢完
      成才適用？）不是。簽約時，被告問原告，飯店完成約要
      多少錢，原告稱肆仟萬左右，簽約完畢時，原告立刻給付
      被告訂金，因為原告於簽約後會立刻進行工程發包的工作
      ，會花費很多錢，所以雙方約定即使在飯店未蓋好前，如
      果被告違約要給付一千萬」等語（見原審卷第 2宗第15頁
      ）；及證人即楊良裕配偶之賈竹芳在原審亦證稱：「（問
      ：兩造簽此份合約書時，你是否在場？）有，我從頭到尾
      都在場」、「（合約書第10條商議情形如何？）因為原告
      怕房子蓋好或蓋到一半，會把土地賣掉，才有第10條的內
      容」等語（見原審卷第 2宗第68頁）。惟審之證人楊良裕
      所稱「原告稱飯店完成約要肆仟萬」、「如果被告違約要
      給付一千萬」，均與系爭合約書中第10條「建造及內部裝
      潢約金額壹千萬元整」、「違約期若於乙年之內時賠償金
      額為玖佰萬元整，若於兩年之內賠償金額為捌佰萬元整，
      若於參年之內賠償金額為柒佰萬元整，若於肆年之內賠償
      金額為陸佰萬元整，若於伍年至拾年之內賠償金額為伍佰
      萬元整」之文字不符，難認其所證諸情屬實。而證人賈竹
      芳與證人楊良裕為配偶，其又受被上訴人委請設計系爭建
      物，自難期為公正之證言。故尚難以證人楊良裕、賈竹芳
      之證言，佐證被上訴人之主張。
（五）按「附停止條件之法律行為，於條件成就時，發生效力」
      ，民法第99條第 1項定有明文。本件被上訴人於訂約後雖
      有動工興建建物，但嗣因遭查報為違建，經綠島鄉公所於
      91年 3月18日勒令停工一節，為兩造所不爭執，復有台東
      縣政府工務局違章建築勒令停工通知單在卷可稽（原審卷
      第 2宗第107頁)，是系爭建物並未建築完成，亦足認定。
      而系爭合約書中第10條違約金之約定，附有「系爭建物建
      築完成」之停止條件，業如前述。則被上訴人在約定之停
      止條件成就前，依此請求約定之違約金，自無從准許。至
      被上訴人能否依其他法律關係對上訴人有所請求，因被上
      訴人表明不再主張其他法律關係，本院並無從加以審酌，
      附此敘明。
五、綜上所述，被上訴人本於兩造間系爭合約書中第10條違約金
    之約定，請求上訴人給付違約金，為無理由，不應准許。其
    假執行之聲請亦失所附麗，應併予駁回。原審判命上訴人給
    付，並為假執行之宣告，自有未洽。上訴意旨指摘原判決不
    當，求予廢棄改判，為有理由。自應由本院予以廢棄改判，
    如主文第2項所示。
六、至兩造其餘之攻擊或防禦方法及未經援用之證據，經本院斟
    酌後，認為均不足以影響本判決之結果，自毋庸逐一詳予論
    駁，併此敘明。
據上論結，本件上訴為有理由，依民事訴訟法第450條、第 78條
，判決如主文。
中    華    民    國    95    年    5    月     2     日
                        審判長法  官  何方興
                              法  官  蔡勝雄
                              法  官  林德盛
以上正本係照原本作成。
如對本判決上訴，應於判決送達後20日內，向本院提出上訴書狀
。其未表明上訴理由者，應於提出上訴後20日內向本院提出上訴
理由書狀 (均須按他造當事人之人數提出繕本)。
上訴時應提出委任律師或具有律師資格之人之委任狀；委任有律
師資格者，另應附具律師及格證書及釋明委任人與受任人有民事
訴訟法第466條之1第1項但書或第 2項 (詳附註)所定關係之釋明
文書影本。
                              書記官  劉妙娘
中    華    民    國    95    年    5     月    2     日
附註：
民事訴訟法第466條之1(第1項、第2項)：
對於第二審判決上訴，上訴人應委任律師為訴訟代理人。但上訴
人或其法定代理人具有律師資格者，不在此限。
上訴人之配偶、三親等內之血親、二親等內之姻親，或上訴人為
法人、中央或地方機關時，其所屬專任人員具有律師資格並經法
院認為適當者，亦得為第三審訴訟代理人。
第一項但書及第二項情形，應於提起上訴或委任時釋明之。
上訴人未依第一項、第二項規定委任訴訟代理人，或雖依第二項
委任，法院認為不適當者，第二審法院應定期先命補正。逾期未
補正亦未依第四百六十六條之二為聲請者，第二審法院應以上訴
不合法裁定駁回之。


司法院資訊處製作；財團法人民間司法改革基金會備份。
